最高法院刑事判決　　　　　　　　　　　　　　　八十八年度台上字第一八四二號
　　上　訴　人　乙○○　男
　　選任辯護人　席與善律師
　　上　訴　人　戊○○　男
　　　　　　　　丁○○　男
　　　　　　　　甲○○　男
　　　　　　　　丙○○　男
　　右　二　人
　　選任辯護人　陳松楷律師
右上訴人等因違反麻醉藥品管理條例案件，不服台灣高等法院中華民國八十七年八月
二十八日第二審判決（八十六年度上訴字第七七號，起訴案號：台灣台北地方法院檢
察署八十五年度偵字第一三八三一、一四四六八、一四五二二、一五○○八、一六三
九八號），提起上訴，本院判決如左：
    主  文
原判決關於戊○○、丁○○、丙○○、甲○○、暨乙○○非法販賣化學合成麻醉藥品
部分撤銷，發回台灣高等法院。
其他上訴駁回。
    理  由
一關於戊○○、丁○○、丙○○、甲○○、乙○○非法販賣化學合成麻醉藥品部分：
本件原判決認定上訴人戊○○、丙○○共同意圖自大陸地區輸入化學合成麻醉藥品安
非他命販賣圖利，於民國八十四年十二月間，由丙○○出資新台幣（下同）五十萬元
，另由戊○○籌措部分資金，由蕭某於同年十二月二十六日至八十五年一月五日間，
赴大陸漳州向大陸人民蔣偉，以每公斤十萬元之價格，購得安非他命十七公斤後，於
八十五年二月初某日，由蔣偉安排大陸漁船運至澎湖外海，再由蕭某以小舢舨私運至
澎湖搭乘台澎輪以運送小客車之方式將安非他命輸入高雄。戊○○乃與上訴人丁○○
共同基於販賣安非他命圖利之概括犯意，與乙○○、蘇錫卿等人約定將購買安非他命
之款項匯入丁○○郵局帳戶，或以現金交易之方式，在高雄市○○街三五四號丁○○
開設之「大昌鵝肉店」內等地，連續多次，每次約五兩至十兩，將安非他命以每兩約
一萬五千元之價格，售賣予乙○○共約四公斤安非他命。又先後二次，每次約五兩，
以每兩一萬七千元之價格售賣與蘇錫卿。嗣經警於同年六月十九日零時五分許，在「
大昌鵝肉店」內查獲戊○○、丁○○二人。又丙○○與上訴人甲○○亦共同基於販賣
安非他命營利之概括犯意，雙方約定由甲○○出借一百五十萬元予丙○○，用以向戊
○○購買安非他命五公斤後由丙○○出售。嗣於同年三月中旬，甲○○在高雄市○○
路二二一巷巷口，交付現金五十萬元及面額各五十萬元之支票二紙予戊○○，而取得
安非他命十公斤，將該等安非他命轉交與丙○○，其中五公斤安非他命係由丙○○以
每公斤三十萬元之價格向戊○○購得，另五公斤則係戊○○用以抵償丙○○前出資之
五十萬元。丙○○取得前揭安非他命後，連續在高雄市○○○路附近出售予乙○○、
姓「潘」及綽號「阿寶」之成年人，後二者計買受約三公斤。另上訴人乙○○亦基於
意圖營利之概括犯意，自同年四月五日起至五月五日止，在台北縣蘆洲鄉○○路六八
號騎樓，連續五次，每次約一兩至一兩半不等，以每兩二萬五千元代價，出售安非他
命予鄭朝仁，共約六兩；又於同年二月間某日至六月二十八日之間某日，在台北縣蘆
洲鄉○○街六九號二樓辦公室，以每兩三萬元代價，出售安非他命二兩予郭萬居。復
於同年十一月上旬及中旬，在台北市○○○路某處，各以三千元、五千元出售安非他
命各一包予江朝欽，經警查獲等情。因而撤銷第一審關於戊○○、丁○○、丙○○、
甲○○暨乙○○非法販賣化學合成麻醉藥品部分之不當判決，改判仍論處其連續非法
販賣化學合成麻醉藥品罪刑。固非無見。惟查：(一)刑法學理上所謂法規競合（法條競
合）係指一行為在外觀上雖然觸犯數個罪名，然而僅能適用其中一個犯罪之構成要件
而排除其他之構成要件，因其僅受一個犯罪構成要件之評價，故非犯罪之競合，而僅
為單純一罪。此與刑法第五十五條前段所規定之想像競合犯所指一行為而觸犯數罪名
，雖亦係以一個犯罪行為之實行，但卻發生數個犯罪之結果，侵害數個法益，應受數
個犯罪構成要件之評價，而屬犯罪之競合，僅裁判上得以從一重處斷（裁判上一罪）
者不同。本件原判決認定戊○○、丙○○自大陸地區非法輸入安非他命至台灣地區係
一行為同時觸犯藥事法第八十二條之輸入禁藥罪及麻醉藥品管理條例第十三條之一第
二項第一款之非法輸入化學合成麻醉藥品罪，應依刑法第五十五條想像競合犯之規定
，從一重之非法輸入化學合成麻醉藥品罪處斷等情。但安非他命雖經行政院衛生署先
後於六十八年七月七日以衛署藥字第二二一四三三號公告列為禁藥，並於七十九年十
月九日以衛署藥字第九○四一四二號公告併列為化學合成麻醉藥品，兼具禁藥與化學
合成麻醉藥品之性質。但僅為一種物質之二種屬性而已，非謂有二種物質存在。故自
大陸地區輸入安非他命至台灣地區，在外觀上雖似觸犯藥事法第八十二條之輸入禁藥
及麻醉藥品管理條例第十三條之一第二項第一款之非法輸入化學合成麻醉藥品二種罪
名，惟究僅實施一個犯罪行為，發生一個犯罪之結果，侵害一個法益，自應祗受一個
犯罪構成要件之評價，屬於單純一罪，非為犯罪之競合。因麻醉藥品管理條例第十三
條之一第二項第一款罰則較藥事法第八十二條之刑罰為重，前者為後者之特別法，依
法規競合之法理，僅能適用麻醉藥品管理條例第十三條之一第二項第一款之規定處斷
，而排除藥事法第八十二條之適用，始符法理。原判決認上訴人之行為應受數個犯罪
構成要件之評價，依刑法第五十五條想像競合犯之規定，從一重之麻醉藥品管理條例
第十三條之一第二項第一款之規定處斷。自有適用法則不當之違誤。(二)麻醉藥品管理
條例第十三條之一第二項第一款之非法販賣化學合成麻醉藥品罪，以行為人有營利之
目的，而販入或賣出化學合成麻醉藥品或二者兼而有之之犯行者為其構成要件，故行
為人有無此項犯罪之目的條件，自應於事實欄內為翔實之記載，然後於理由內說明其
憑以認定之證據，始稱適法。原判決論處上訴人等非法販賣化學合成麻醉藥品罪，雖
於事實欄略載上訴人等均有販賣化學合成麻醉藥品營利之犯意，但理由欄內卻未說明
其憑以認定之證據。究竟上訴人等販入安非他命轉賣後所得利益若干﹖其買賣之間有
無差價利潤可圖﹖此等攸關販賣化學合成麻醉藥品罪行為人意圖營利主觀要件之事項
，原判決疏未於理由內論其憑以認定之證據，併有判決理由欠備之可議。(三)被告之
自白，須非出於強暴、脅迫、利誘、詐欺或其他不正之方法，且與事實相符者，始得
採為證據。如果被告之自白，係出於不正之方法，並非自由陳述，即其取得自白之程
序，已非適法。則不問自白內容是否確實與事實相符，因其非適法之證據，即不得採
為判決之基礎。故審理事實之法院，遇有被告對於自白提出刑求之抗辯時，應先於其
他事實而為調查。甲○○於偵查中曾提出一份自白書狀指摘其警訊筆錄乃遭警察刑求
逼供所作成，伊曾因心臟不適、呼吸困難在台灣台北看守所夜間急診數次，有台灣台
北看守所病歷表可資佐證，足認該警訊筆錄之自白不實云云（見八十五年度偵字第一
三八三一號卷第七六－七八頁），乃原審採用甲○○之警訊筆錄為犯罪證據，卻對其
刑求之抗辯，恝置不論，既未調取台灣台北看守所之病歷表或傳訊承辦之警員以資查
證，亦未於判決內說明不予調查及不予採納之理由，遽行判決，亦有調查未盡及理由
不備之違法。(四)刑事訴訟法第九十五條明定：訊問被告應先告知(1)犯罪嫌疑及所犯所
有罪名，罪名經告知後，認為應變更者，應再告知。(2)得保持緘默，無須違背自己之
意思而為陳述。(3)得選任辯護人。(4)得請求調查有利之證據。此項告知義務旨在使被
告得適切行使防禦權，維護訴訟程序之公正，保障人權；倘法院所踐行之審判程序有
悖乎此項規定者，自亦難認符合正當法律程序審判之條件，妨礙人民依法應受保障之
權益，而不能認為適法。本件原審審判期日依審判筆錄記載，並未踐行上開告知義務
，非但被告防禦權行使有無獲適切維護，無憑懸揣，抑且所踐行之程序違背法律之強
制規定，亦屬於法有違。以上為上訴意旨所指摘及本院得依職權調查之事項，應認原
判決關於上訴人等非法販賣化學合成麻醉藥品部分有撤銷發回更審之原因。
二關於乙○○施用第二級毒品部分：
按刑事訴訟法第三百七十六條所列各罪之案件，經第二審判決者，不得上訴於第三審
法院，法有明文。本件上訴人乙○○因施用第二級毒品案件，原審係依毒品危害防制
條例第十條第二項論處罪刑，核屬刑事訴訟法第三百七十六條第一款之案件。依首開
說明，既經第二審判決，自不得上訴於第三審法院，上訴人竟復一併提起上訴（未聲
明為一部上訴者，視為全部上訴），顯為法所不許，應予駁回。
據上論結，應依刑事訴訟法第三百九十五條前段、第三百九十七條、第四百零一條，
判決如主文。
中      華      民      國    八十八    年      四      月     十五     日
                              最高法院刑事第六庭
                                  審判長法官  紀  俊  乾
                                        法官  楊  商  江
                                        法官  黃  正  興
                                        法官  林  永  茂
                                        法官  王  居  財
      右正本證明與原本無異
                                              書  記  官
中      華      民      國    八十八    年      四      月     十九     日
                                                                        Ｔ
